ACORDAO-COMPLETO-2483613

ACÓRDÃO 8233/2021 ATA 19/2021 - SEGUNDA CÂMARA

VISTOS, relatados e discutidos estes autos de tomada de contas especial instaurada pelo então Ministério da Integração Nacional em desfavor, originalmente, de José Camilo Zito dos Santos Filho e Washington Reis de Oliveira, como então prefeitos de Duque de Caxias - RJ (gestões: 1997-2000, 2001-2004 e 2009-2012, além de 2005-2008 e 2017-2020, respectivamente) , diante da impugnação dos dispêndios inerentes ao Convênio n.º 1.001/2000 destinado à canalização do valão Aguadi na Vila São José (Pantanal) a partir do aporte de R$ 2.800.000,00 em recursos federais e de R$ 560.000,00 em recursos da contrapartida, tendo a vigência do ajuste sido estipulada para o período de 29/12/2000 a 4/4/2002;
ACORDAM os Ministros do Tribunal de Contas da União, reunidos na Sessão da 2ª Câmara, ante as razões expostas pelo Relator, em:
9.1. rejeitar integralmente as alegações de defesa oferecidas por José Camilo Zito dos Santos Filho; 
9.2. julgar irregulares as contas de José Camilo Zito dos Santos Filho, nos termos dos arts. 16, III, alíneas "b" e "c", 19, caput, e 23, III, da Lei n.º 8.443, de 1992, para condená-lo ao pagamento do correspondente débito, com a atualização monetária e os juros de mora calculados desde as datas informadas até o efetivo recolhimento, fixando-lhe o prazo de 15 (quinze) dias, contados da notificação, para que comprove perante o Tribunal, nos termos do art. 214, III, "a", do RITCU, o recolhimento da referida dívida em favor do Tesouro Nacional, na forma da legislação em vigor, sob as seguintes condições:
	Data da Ocorrência
	Valor Original (em R$) 
	Observação

	4/7/2001
	2.800.000,00
	-

	3/3/2005
	15.036,33
	já restituído

9.3. autorizar, caso requerido, nos termos do art. 26 da Lei n.º 8.443, de 1992, e do art. 217 do RITCU, o parcelamento da dívida fixada por este Acórdão em até 36 (trinta e seis) parcelas mensais e sucessivas, com a devida atualização monetária e os correspondentes acréscimos legais, esclarecendo ao responsável que a falta de pagamento de qualquer parcela importará no vencimento antecipado do saldo devedor, sem prejuízo das demais medidas legais;
9.4. autorizar, desde logo, a cobrança judicial da dívida fixada por este Acórdão, nos termos do art. 28, II, da Lei n.º 8.443, de 1992, diante do não atendimento à notificação; e
9.5. enviar a cópia do presente Acórdão, com o Relatório e o Voto, à Procuradoria da República no Estado do Rio de Janeiro, nos termos do § 3º do art. 16 da Lei n.º 8.443, de 1992, para o ajuizamento das ações civis e penas cabíveis.

Tomada de Contas Especial instaurada pelo então Ministério da Integração Nacional, diante da impugnação dos dispêndios inerentes ao Convênio n.º 1.001/2000 destinado à canalização do Valão Aguadi, no bairro Vila São José (Pantanal) a partir do aporte de R$ 2.800.000,00 em recursos federais e de R$ 560.000,00 em recursos da contrapartida, tendo a vigência do ajuste sido estipulada para o período de 29/12/2000 a 4/4/2002.

Segunda Câmara

Município de Duque de Caxias - RJ.

3. Responsáveis: José Camilo Zito dos Santos Filho (CPF XXX.548.287-XX).

13.1. Ministros presentes: Bruno Dantas (Presidente), Augusto Nardes e Aroldo Cedraz.
13.2. Ministro-Substituto convocado: André Luís de Carvalho (Relator).

ACORDAO-COMPLETO-2583084

Acórdão 3295/2023 - Segunda Câmara

ANDRÉ DE CARVALHO

Trata-se de tomada de contas especial instaurada pelo então Ministério da Integração Nacional em desfavor, originalmente, de José Camilo Zito dos Santos Filho e Washington Reis de Oliveira, como então prefeitos de Duque de Caxias - RJ (gestões: 1997-2000, 2001-2004 e 2009-2012, além de 2005-2008 e 2017-2020, respectivamente) , diante da impugnação dos dispêndios inerentes ao Convênio n.º 1.001/2000 destinado à canalização do valão Aguadi na Vila São José (Pantanal) a partir do aporte de R$ 2.800.000,00 em recursos federais e de R$ 560.000,00 em recursos da contrapartida, tendo a vigência do ajuste sido estipulada para o período de 29/12/2000 a 4/4/2002.
2.	Após a análise final do feito, o Auditor Federal Carlos Roberto da Silveira lançou o seu parecer conclusivo à Peça 70, com a anuência dos dirigentes da Secex-TCE (Peças 71 e 72) , nos seguintes termos:
	" (...) 2. O Convênio 1001/2000 (Siafi 416.480) , foi firmado originalmente no valor de R$ 3.360.000,00, sendo R$ 2.800.000,00 à conta do concedente e R$ 560.000,00 referentes à contrapartida do convenente. Os recursos federais foram repassados mediante a ordem bancária 2001OB001269, no valor de R$ 2.800.000,00, emitida em 4/7/2001 (peça 8) .
	3.	Teve vigência estipulada, conforme cláusula terceira, em 270 dias corridos, a contar da data da liberação dos recursos, sendo 210 dias destinados à execução do objeto expresso no Plano de Trabalho, acrescido de 60 (sessenta) dias para apresentação da prestação de contas final. 
	4.	A prestação de contas foi apresentada intempestivamente, em 13/5/2008 (peça 15) , durante a gestão do prefeito sucessor, Sr. Washington Reis de Oliveira, por força da notificação objeto do Ofício 491/2008/CAPC/CGCONV/DGI/SE/MI, de 25/3/2008 (peça 12, p. 9-10) , e analisada por meio dos Pareceres e Notas Técnicas constantes das peças 19, 20, 22 e 25.
	5. O Objeto do convênio foi fiscalizado in loco pelo concedente, que constatou pendências de documentação e o não cumprimento do cronograma físico-financeiro, pois a conclusão ocorreu após o término da vigência do convênio, tendo sido a obra, porém, finalizada com qualidade satisfatória, conforme Relatório de Supervisão e Acompanhamento de Obras - Final, de 20/10/2010 (peça 16, p. 4-8) .
	6.	O convenente foi notificado a apresentar documentos e informações complementares por meio de mensagens e expedientes (peça 17) . Em novo período de gestão, o signatário e executor do convênio, Sr. José Camilo Zito dos Santos Filho, por meio do Ofício 010/GP/2011, de 10/1/2011, solicitou prorrogação de prazo para atendimento (peça 18) , deixando, contudo, de remeter os elementos requeridos.
	7.	O fundamento para a instauração da Tomada de Contas Especial, conforme apontado no Parecer Técnico SRB 02/2015/CGSOB/DOH/SIH/MI, de 5/3/2015 (peça 19, p. 1-3) e Parecer Financeiro 176/2017/DTCE/CDTCE/CGPC/DGI/SECEX/MI, de 30/10/2017 (peça 22) , foi a falta de apresentação de documentos complementares necessários à análise da prestação de contas, ante a impossibilidade de avaliar a execução física do objeto, resultando na reprovação total da prestação de contas.
	8.	Por meio dos Ofícios 796 e 797/2015/DG1/SECEX/MI, de 17/12/2015 (peça 12, p. 18-21) , o responsável e o convenente foram notificados da reprovação da prestação de contas, requerendo-se a devolução dos recursos. 
	9.	Diante do não saneamento das irregularidades apontadas e da não devolução dos recursos, instaurou-se a tomada de contas especial. 
	10. No Relatório de Tomada de Contas Especial (peça 27, p. 8) , concluiu-se que o prejuízo importaria em R$ 2.800.000,00, a contar de 4/7/2001 (peça 8) , abatendo-se R$ 15.036,33 recolhidos em 3/3/2005 (peça 15, p. 38) , imputando-se responsabilidade ao Sr. José Camilo Zito dos Santos Filho, ex-prefeito (Gestões: 1997-2000, 2001-2004 e 2009-2012) e ao Sr. Washington Reis de Oliveira, ex-Prefeito (Gestões: 2005-2008, 2017-2020) .
	11. O Relatório de Auditoria 771/2018, da Controladoria Geral da União (peça 28) , também chegou às mesmas conclusões. Após serem emitidos o Certificado de Auditoria e o Parecer do Dirigente de Controle Interno (peças 29 e 30) , bem como o Pronunciamento Ministerial (peça 31) , o processo foi remetido a este Tribunal.
	12. Na instrução de peça 32 concluiu-se pela necessidade de citação dos responsáveis arrolados nos autos nos seguintes termos:
	'PROPOSTA DE ENCAMINHAMENTO
	27.	Diante do exposto, submetem-se os autos à consideração superior, propondo:
	27.1 realizar a citação, nos termos dos arts. 10, § 1º e 12, inciso II, da Lei 8.443/1992, c/c o art. 202, inciso II, e § 1º, do Regimento Interno, do Sr. José Camilo Zito dos Santos Filho, ex-prefeito Municipal de Duque de Caxias/RJ (Gestões: 1997-2000, 2001-2004 e 2009-2012) , para, no prazo de 15 (quinze) dias, a contar do recebimento do ofício citatório, apresentar alegações de defesa quanto à ocorrência abaixo indicada, em razão das condutas também especificadas, e/ou recolher aos cofres do Tesouro Nacional, a importância identificada, atualizada monetariamente a partir da data indicada até o seu recolhimento:
	a) Ocorrência: não comprovação da boa e regular aplicação dos recursos repassados pelo Convênio 1001/2000 (Siafi 416480) , celebrado com o Ministério da Integração Nacional, tendo por objeto a canalização do Valão Aguadi, no Bairro Vila São José (Pantanal) , no Município de Duque de Caxias/RJ;
	Débito
	Valor (R$) 
	Data

	2.800.000,00
	4/7/2001

	Crédito
	Valor (R$) 
	Data

	15.036,33
	3/3/2005

	Valor atualizado do débito em 1º/2/2019: R$ 8.208.431,67
	b) Condutas:	
	b.1) do Sr. José Camilo Zito dos Santos Filho, ex-prefeito Municipal de Duque de Caxias/RJ (Gestões: 1997-2000, 2001-2004 e 2009-2012) :
	b.1.1) Omitir-se no dever de prestar contas dos recursos repassados por meio do Convênio 1001/2000 (Siafi 416480) ;
	b.1.2) Deixar de apresentar informações e documentos complementares necessários à análise da prestação de contas imprescindíveis à avaliação da execução física do objeto, constituídos pelos seguintes elementos:
	b.1.2.1) cópias dos orçamentos, notas fiscais, medições atestadas, as built e possíveis aditivos referentes aos três contratos licitatórios firmados com a empresa Delta Construções S.A., sobretudo em razão das alterações na planilha retificada e aprovada pelo Ministério da Integração Nacional;
	b.1.2.2) justificativa técnica, memória de cálculo e tabelas usadas para estabelecer os custos unitários praticados nos serviços acrescidos, totalizando R$ 1.677.614,29, inclusive dos componentes do BDI;
	b.1.2.3) itens contratados com a unidade 'etapa' e 'verba', segundo suas composições, devido à inexistência de planilhas de insumo desses serviços;
	b.1.2.4) justificativa para os acréscimos de quantitativos dos seguintes itens conveniados: 1,2,4,5,7, 8, 10, II, 12, 13,19, 20,21,23,24, 25, 26,30, 36,38, 39,40, 42, 43, 45, 48, 49, 50, 51, 52, 62, 65, 66, 68, 86, 88, e 90, totalizando aumento de R$ 506.523,48, equivalente a 15% do valor conveniado, considerando-se a diferença entre os custos unitários conveniados e contratados, conforme comparação entre planilha aprovada e relação de bens apresentada;
	b.1.2.5) justificativas para as supressões parciais ou totais de quantitativos dos seguintes itens conveniados: 3, 6, 14, 15, 17, 18, 22, 28, 29, 33, 34, 37, 41, 44, 46, 47, 53, 54, 60, 63, 64, 67, 69 a 85, 87 e 89, totalizando R$ 1.624.803,56, considerando a diferença entre os custos unitários conveniados e contratados;
	b.1.5) Nexo de causalidade: Ao deixar de cumprir o prazo originalmente estipulado para prestação de contas e omitir-se no dever de prestar contas dos recursos repassados, bem como deixar de apresentar informações e documentos complementares necessários à análise da prestação de contas, imprescindíveis à avaliação da execução física do objeto, o responsável impediu a verificação da regular execução das despesas efetuadas com os recursos recebidos por meio do Convênio 1001/2000 (Siafi 416480) ;
	c) Dispositivos violados: Constituição Federal art. 37, caput, c/c art. 70, parágrafo único; art. 38, inciso II, alínea 'a' e 'b', da IN/STN 01/1997; Cláusula Segunda, item 2, letra 'l', do Convênio 1001/2000, Siafi 416480;
	d) Evidências: Termo de Convênio 1001/2000, Siafi 416480 (peça 7) ; Relatório de Supervisão e Acompanhamento de Obras - Final, de 20/10/2010 (peça 16, p. 4-8) ; Mensagem de 4/1/2011 (peça 17, p. 1-3) ; Parecer Técnico SRB 02/2015/CGSOB/DOH/SIH/MI, de 5/3/2015 (peça 19, p. 1-3) ; Parecer Financeiro 176/2017/DTCE/CDTCE/CGPC/DGI/SECEX/MI, de 30/10/2017 (peça 22) .'
	13. A proposta contou com a anuência do Diretor da D4 e do Secretário da Secex-TCE (peça 33-34) , autorizada pelo despacho do Relator (peça 35) , tendo a citação se efetivada por meio do Ofício 9738/2019-TCU/Secex-TCE, de 23/10/2019 (peça 54) , tendo o responsável apresentado defesa constante das peças 62-64, por meio de advogado constituído por procuração à peça 65, as quais serão analisadas na Seção 'Exame Técnico'.
	Análise dos pressupostos de procedibilidade da IN/TCU 71/2012
	14. Verifica-se que não houve o transcurso de mais de dez anos desde o fato gerador sem que tenha havido a notificação do responsável pela autoridade administrativa federal competente (art. 6º, inciso II, c/c art. 19 da IN/TCU 71/2012, modificada pela IN/TCU 76/2016) , uma vez que os recursos foram transferidos em 4/7/2001 as despesas impugnadas datam de 23/1/2002 a 18/2/2003 (peça 15, p. 4) e o responsável foi notificado sobre as irregularidades pela autoridade administrativa competente em 22/8/2007 (peça 12, p. 1) , 25/3/2008 (peça 12, p. 13) , e 17/12/2015, por meio do Ofício 796/2015/DG1/SECEX/MI, de 17/12/2015 (peça 12, p. 18-19) .
	15. Verifica-se que o valor atualizado do débito apurado (sem juros) em 1/1/2017 é superior a R$ 100.000,00, na forma estabelecida conforme os arts. 6º, inciso I, e 19 da IN/TCU 71/2012, modificada pela IN/TCU 76/2016	.
	16. A tomada de contas especial está, assim, devidamente constituída e em condição de ser instruída.
	Exame técnico
	Alegações de defesa do Sr. José Camilo Zito dos Santos Filho, prefeito Municipal de Duque de Caxias/RJ nas gestões: 1997-2000, 2001-2004 e 2009-2012.
	Argumentos
	17. Ilegitimidade passiva - alega que não foi o responsável pela execução do contrato e nunca atuou como ordenador de despesa durante a sua gestão como Chefe do Poder Executivo do Município de Duque de Caxias, não sendo, portanto, parte legítima para integrar o processo (peça 62, p. 3) .
	18. Com suporte na jurisprudência do STF, STJ e TCU, a defesa finaliza que apesar de ter sido o signatário do convênio, não foi o gestor do contrato firmado para a execução do objeto, que ficou a cargo da Secretaria Municipal de Ação Social. Tampouco assinou o contrato com a empreiteira ou participou de qualquer ato de gestão que tenha levado à sua contratação. Registra que o referido contrato, que estabelecia que a fiscalização de sua execução competia àquela secretaria, foi assinado pelo então Subsecretário Municipal de Ação Social, José Márcio Zanardi (peça 62, p. 13-14) .
	Argumentos
	19. Cerceamento de defesa, longo tempo decorrido dos fatos - segundo a defesa é antijurídico exigir-se do Jurisdicionado, passados dezenove anos, que consiga produzir em sua defesa quaisquer provas documentais que envolvam a execução do Convênio 1001/2000, sendo impossível exercer em sua plenitude o direito ao contraditório e à ampla defesa (peça 62, p. 18) .
	20. Depois de uma prolongada explanação sobre prazos, aí incluídos prazos relacionados à prescrição da pretensão ressarcitória, a defesa conclui que o lapso temporal decorrido desde a assinatura do contrato, aliado ao fato de não ter sido o ordenador de despesas nem o gestor do contrato, torna impossível o regular oferecimento de contraditório e produção de ampla defesa, circunstâncias essas inteiramente alheias à sua vontade, constituindo-se esses elementos em absoluta carência de pressupostos de desenvolvimento válido e regular do processo, atentando contra os basilares princípios do contraditório e da ampla defesa (peça 62, p. 31) .
	Argumentos
	21. No mérito, a defesa apenas complementa que o município investiu recursos próprios da ordem de R$ 1.000.000,00 que corresponde mais de 1/3 do valor do convênio, que não há que se falar em má-fé ou locupletação ilícita nem vantagem pessoal e, ao final, requer o acolhimento de suas razões de defesa para o fim de determinar o trancamento das contas, por serem iliquidáveis, motivado por ausência de pressupostos válidos para o regular prosseguimento do processo (peça 62, p. 32) .
	Análise das alegações de defesa do Sr. José Camilo Zito dos Santos Filho, prefeito Municipal de Duque de Caxias/RJ nas gestões: 1997-2000, 2001-2004 e 2009-2012.
	22. Em sua defesa o responsável desenvolve apenas duas linhas de argumentos - ilegitimidade passiva e cerceamento de defesa - abordando temas sensíveis da prescrição da pretensão punitiva e ressarcitória, sem contudo, entrar exatamente no mérito da aplicação dos recursos federais disponibilizados por conta do Convênio 1001/2000 (Siafi 416.480) .
	23. Cabe, todavia, enfatizar que o ex-prefeito foi responsabilizado pelas seguintes condutas:
	'b.1.1) Omitir-se no dever de prestar contas dos recursos repassados por meio do Convênio 1001/2000 (Siafi 416480) ;
	b.1.2) Deixar de apresentar informações e documentos complementares necessários à análise da prestação de contas imprescindíveis à avaliação da execução física do objeto, constituídos pelos seguintes elementos: (...) '
	24. Ilegitimidade passiva - neste caso, o responsável alega que não foi o gestor, porque sua administração foi descentralizada e a execução do convênio competia à Secretaria Municipal de Ação Social, cujo subsecretário era o Sr. José Márcio Zanardi (peça 62, p. 13-14) .
	Ilegitimidade passiva x omissão no dever de prestar contas
	25. Os argumentos da defesa não se conectam, ou melhor, não elidem a primeira conduta atribuída ao responsável, posto que não trazem elementos que justifiquem ou desconstituam a omissão no dever de prestar contas dos recursos repassados por meio do Convênio 1001/2000 (Siafi 416480) .
	26. A obrigação de prestar é do gestor signatário do convênio, posto que ao assinar o ajuste estabeleceu-se a relação jurídica entre ele e o concedente, mesmo que a execução do objeto tenha sido delegada a outro setor da estrutura administrativa do município. 
	27. Conforme relatado na seção 'Histórico', a prestação de contas do Convênio 1001/2000 (Siafi 416480) foi apresentada intempestivamente, em 13/5/2008 (peça 15) , durante a gestão do prefeito sucessor, Sr. Washington Reis de Oliveira, sendo que o prazo de apresentação estipulado na cláusula terceira era de 60 dias após o término da vigência, findando-se em 31/3/2002 dentro do quadriênio 2001-2004 de sua gestão.
	27.1. Aliás, vale ressaltar que a totalidade do débito apurado nesta TCE refere-se aos recursos repassados pelo então Ministério da Integração Nacional mediante a ordem bancária 2001OB001269, no valor de R$ 2.800.000,00, emitida em 4/7/2001 (peça 8) e, de acordo com a relação de pagamentos efetuados (peça 15, p. 4) , foram integralmente utilizados no período de 23/1/2002 a 18/2/2003, durante o segundo mandato de prefeito do Sr. José Camilo Zito dos Santos Filho (Gestões: 1997-2000, 2001-2004 e 2009-2012) .
	28. De acordo com as verificações efetuadas por ocasião da fiscalização in loco realizada pelo órgão concedente, a obra teria sido concluída em 18/2/2003, tomando-se como indicação a data do último pagamento constante da relação de pagamentos (peça 15, p.4) . Embora não tenha havido formalização de prorrogação de prazo do convênio, tomando-se a referida data como de término de execução do objeto, ter-se-ia como prazo final de apresentação da prestação de contas a data de 20/4/2003, ainda dentro da gestão do segundo mandato do Sr. José Camilo Zito dos Santos Filho, restando caracterizada a omissão no dever de prestar por parte do responsável, sobretudo levando-se em conta que os recursos foram integralmente aplicados no quadriênio 2001-2004, tendo o responsável tempo suficiente para preparar a documentação e enviá-la ao órgão concedente, em cumprimento ao estabelecido na cláusula terceira c/c a cláusula décima, subcláusula segunda, do Convênio 1001/2000, Siafi 416.480 (peça 7) .
	29. Portanto, argumentos não aceitos para desqualificar a conduta omissiva no dever de prestar contas dos recursos geridos.
	Longo tempo x contraditório e ampla defesa
	30. Sobre a segunda linha de argumentos - longo tempo decorrido dos fatos - provavelmente resida aí toda a irresignação da defesa ao concentrar esforços nos aspectos temporais para justificar a impossibilidade de rebater a segunda conduta - deixar de apresentar documentos - de modo que dispensaremos análise mais aprofundada sobre a matéria.
	31. Inicialmente, recuperando informações da instrução anterior, consta que o responsável procedeu a alterações no projeto básico, com acréscimos e supressões significativas de itens de serviços, bem como à extensão do período de execução do objeto, sem a devida autorização do órgão concedente e sem que tenham sido apresentadas tempestivamente as devidas justificativas e os detalhes técnicos dessas alterações.
	32. Conforme encaminhamento manuscrito aposto pelo Coordenador-Geral de Supervisão de Obras no Relatório de Supervisão e Acompanhamento de Obras - Final, de 20/10/2010 (peça 16, p. 6) , recomendou-se notificar o convenente por meio de mensagem a respeito dos achados da referida fiscalização, contemplando os itens observados e as recomendações do aludido relatório, as quais foram materializadas na Mensagem de 4/1/2011 (peça 17, p. 1-3) , na qual se requereu ao Município a apresentação dos seguintes elementos e informações:
	'a) Cópias dos orçamentos, notas fiscais, medições atestadas pelo engenheiro encarregado pela fiscalização, as built e possíveis aditivos referentes aos três contratos firmados com a empresa Delta Construções, já que foram verificadas alterações na planilha retificada e aprovada pelo Ministério da Integração Nacional;
	b) Justificativa técnica, memória de cálculo e tabelas usadas para estabelecer os custos unitários praticados de todos os serviços novos. Estes novos serviços totalizam R$ 1.677.614,29 (50% do valor conveniado) . Além disso, deverão ser discriminadas as parcelas componentes do BDI. O responsável técnico pelos projetos deverá atestar que as alterações realizadas no Projeto Básico não reduzem a eficiência do sistema de drenagem implementado e não alteram os objetivos iniciais propostos;
	c) Os itens contratados com a unidade 'etapa' e 'verba' deverão ser apresentados segundo suas composições já que não constam planilhas de insumos de nenhum destes serviços;
	d) Deverão ser justificados os acréscimos de quantitativo dos seguintes itens conveniados: 1,2,4,5,7, 8, 10, II, 12, 13,19, 20,21,23,24, 25, 26,30, 36,38, 39,40, 42, 43, 45, 48, 49, 50, 51, 52, 62, 65, 66, 68, 86, 88, e 90, totalizando aumento de R$ 506.523,48 (15% do valor conveniado) , considerando a diferença entre os custos unitários conveniados e contratados, tudo conforme comparação entre Planilha aprovada e Relação de Bens apresentada;
	e) Deverão ser justificadas as supressões parciais ou totais dos quantitativos dos seguintes itens conveniados: 3, 6, 14, 15, 17, 18, 22, 28, 29, 33, 34, 37, 41, 44, 46, 47, 53, 54, 60, 63, 64, 67, 69 a 85, 87 e 89, totalizando supressão de R$ 1.624.803,56, considerando a diferença entre os custos unitários conveniados e contratados;
	f) Foram verificadas incoerências em valores lançados na planilha de Relação de Bens Adquiridos, que deverão ser corrigidos ou justificados: (1) o subtotal do item 'Canalização do Valão Aguadi' é R$ 1.557.969,32 e não R$1.487.176,77, conforme somatório dos itens; (2) o custo unitário do item 'Placa de identificação de obra pública' é R$ 99,14 e não R$ 109,07 na planilha de 'Urbanização de área sobre o Valão Aguadi'; (3) o total conveniado, conforme somatório dos valores apresentados, é de R$ 3.880.194,79 e não R$ 3.809.366.09, como consta em todo processo; (4) o custo unitário do item 'esgotamento de vala medido pela potência instalada' é R 1,50 e não R$ 150,03; (5) 0 custo unitário do item 'retirada e recolocação de cerca protetora de borda' está conveniado a R$ 3,09 e na planilha está indicado R$3,95, incoerente inclusive com o total deste item; (6) o custo unitário do item 'administração local' aparece a R$ 671,39, enquanto seu total indica que está sendo usado o valor de R$ 513,39; (7) o item 'tubo concreto armado 1500 mm' está com o custo unitário muito abaixo do conveniado (desconto de 94%) ; (8) e o item 'corte, dobragem, montagem colocação ferragem 6,3 mm' não é coerente com planilha apresentada já que não há qualquer ferragem contratada;
	g) Quanto à Relação de Pagamentos, totalizou-se o pagamento de R$ 3.809.366,09, enquanto, na verdade, somando-se os pagamentos realizados chega-se ao valor de R$ 3.757.366,09, diferença de R$ 52.000.00. Além disso, encontra-se com dados incompletos: NF 3969, de 11/2/2003 (sem valor) e a NF2427, de 23/01/2002 (sem CH/OB e sem data de pagamento) . Deverá ser encaminhada nova Relação de Pagamentos corrigindo estes erros;
	h) Anotações de Responsabilidade Técnica da empresa contratada e dos técnicos responsáveis pela obra.'
	33. Tanto a visita in loco como os pedidos de esclarecimentos contidos na Mensagem de 4/1/2011 (peça 17, p. 1-3) ocorreram durante o novo período de gestão do Sr. José Camilo Zito dos Santos Filho (2009-2012) , o qual, estando novamente à frente da administração do município, poderia ter adotado as providências necessárias para sanar os achados apontados.
	34. A falta de apresentação de documentos complementares necessários à análise da prestação de contas impossibilitou a avaliação da execução física do objeto, resultando na reprovação total da prestação de contas, um dos motivos da citação do Sr. José Camilo Zito dos Santos Filho, ex-prefeito (gestões: 1997-2000, 2001-2004 e 2009-2012) , pelo valor de R$ 2.800.000,00, a contar de 4/7/2001 (peça 8) , correspondente ao valor total repassado, abatendo-se o valor de R$ R$ 15.036,33, recolhido em 3/3/2005 (peça 15, p. 38) .
	35. O responsável alega que o longo tempo decorrido dos fatos afasta sua responsabilidade na medida em que se vê impossibilitado de exercer o contraditório e a ampla defesa. Assim, discorreremos sobre essas questões, primeiramente no que tange aos aspectos formais das prescrições da pretensão punitiva e ressarcitória e, em seguida, o impacto na capacidade de exercer o contraditório e na produção de provas produzido pelo longo tempo entre os fatos e a instauração da TCE. 
	Da pretensão da prescrição punitiva.
	36. Vale ressaltar que a pretensão punitiva do TCU, conforme Acórdão 1441/2016-TCU-Plenário, Relator: Benjamin Zymler, que uniformizou a jurisprudência acerca dessa questão, subordina-se ao prazo geral de prescrição indicado no art. 205 do Código Civil, que é de dez anos, contado da data de ocorrência da irregularidade sancionada, nos termos do art. 189 do Código Civil, sendo este prazo interrompido pelo ato que ordenar a citação, a audiência ou a oitiva do responsável.
	37. No caso em exame, ocorreu a prescrição, uma vez que os recursos foram transferidos em 4/7/2001 as despesas impugnadas datam de 23/1/2002 a 18/2/2003 (peça 15, p. 4) , e a citação do responsável foi autorizada pelo despacho do Relator em 20/2/2019 (peça 35) , tendo a citação se efetivada por meio do Ofício 9738/2019-TCU/Secex-TCE, de 23/10/2019 (peça 54) . 
	Da prescrição da pretensão ressarcitória a cargo do TCU.
	38. O Supremo Tribunal Federal - STF, no Recurso Extraordinário - RE 636.886, fixou a tese, com repercussão geral reconhecida, de que 'é prescritível a pretensão de ressarcimento ao erário fundada em decisão de Tribunal de Contas' (Tema 899) . Em que pese o questionamento acerca da abrangência da tese ali firmada, no sentido de que se circunscreveria apenas ao processo de execução da condenação imposta pelo TCU (ou seja, inaplicável à pretensão de ressarcimento exercida no processo 'conhecimento' da TCE) , verifica-se que o STF, por meio de decisões prolatadas pelas suas duas turmas, tem decidido de forma reiterada que se aplica o prazo prescricional de 5 anos previsto na Lei 9.873/1999 às pretensões sancionatória e ressarcitória a cargo do Tribunal de Contas da União. 
	39. Seja por aplicação direta ou por analogia, a orientação sufragada é no sentido de que o prazo de 5 anos é compatível com a tese de que a ação e a execução prescrevem no mesmo prazo (Súmula 150 do STF) , bem como com o fato de que a Lei 9.873/1999 - que regulamenta o exercício de ação punitiva pela Administração Pública Federal, direta e indireta - regeria integralmente a prescrição no âmbito do TCU. Quanto a este último aspecto, o Ministro Luís Roberto Barroso, no voto exarado no julgamento do MS 32.201, embora tenha advertido que a atuação do TCU, em sua acepção clássica, não se qualifica como exercício do poder de polícia, ressaltou que a Lei 9.873/1999 assumiria vocação regulatória geral da prescrição do exercício da competência sancionadora da Administração Pública, sendo sua disciplina aplicável a qualquer ação punitiva da Administração Pública Federal, exceto àquelas esferas em que exista regulamentação específica. Ademais, em virtude da autonomia científica do Direito Administrativo, não haveria razão plausível para suprimir a omissão da Lei Orgânica do Tribunal de Contas da União, no tocante ao estabelecimento de um prazo prescricional próprio, valendo-se das normas de direito civil, e não das de direito administrativo.
	40. Eis algumas ementas que evidenciam o entendimento predominante do STF:
	'Ementa: AGRAVO REGIMENTAL EM MANDADO DE SEGURANÇA. TOMADA DE CONTAS ESPECIAL. TRIBUNAL DE CONTAS DA UNIÃO. CONDENAÇÃO A RESSARCIMENTO AO ERÁRIO. PRESCRIÇÃO. MARCO INTERRUPTIVO. ART. 2°, II, DA LEI 9.873/1999. ATO INEQUÍVOCO DE APURAÇÃO DO FATO. DISCUSSÃO. DIREITO LÍQUIDO E CERTO. DEMONSTRAÇÃO. INOCORRÊNCIA. SUBSISTÊNCIA DA DECISÃO AGRAVADA. AGRAVO A QUE SE NEGA PROVIMENTO. I - As razões do agravo regimental são inaptas para desconstituir os fundamentos da decisão agravada, que, por isso, se mantêm hígidos. II - Aplicando-se a regulamentação da Lei 9.873/1999 ao caso concreto, observa-se que a pretensão sancionatória do TCU, em relação aos atos praticados pelo impetrante, levando-se em consideração a ocorrência de 5 causas interruptivas da prescrição, não teria sido fulminada pelo decurso do tempo. III - A pretensão do recorrente, fundada na discussão sobre os fatos apontados como marcos interruptivos da prescrição da pretensão punitiva da Administração Pública, refoge aos estreitos limites do mandamus, ante a ausência de liquidez e certeza do direito pleiteado. IV - Agravo regimental a que se nega provimento. MS 36067 ED-AgR. Órgão julgador: Segunda Turma. Relator (a) : Min. RICARDO LEWANDOWSKI. Julgamento: 18/10/2019
	Ementa: AGRAVO REGIMENTAL EM RECLAMAÇÃO. TRIBUNAL DE CONTAS DA UNIÃO. TOMADA DE CONTA ESPECIAL. PRESCRIÇÃO DA PRETENSÃO PUNITIVA. RECONHECIDA EM DECISÃO DO SUPREMO TRIBUNAL FEDERAL. PRESCRITIBILIDADE DO RESSARCIMENTO AO ERÁRIO FUNDADA EM DECISÃO DE TRIBUNAL DE CONTAS. AÇÃO DE IMPROBIDADE ADMINISTRATIVA COM PEDIDO DE RESSARCIMENTO JÁ EM CURSO. AGRAVO REGIMENTAL A QUE SE NEGA PROVIMENTO. I - O acórdão do TCU determinou a formação de processo administrativo para avaliarem, efetivamente, a eventual responsabilização do agravado para o ressarcimento do dano ao erário, contrariando, assim, autoridade desta Corte no MS 35.512/DF, uma vez que houve a concessão da segurança para declarar a ocorrência da prescrição da pretensão punitiva do TCU em relação às infrações imputadas a ele, destacando-se que a União poderia perseguir os valores referentes ao ressarcimento dos danos na esfera judicial. II - Agravo regimental a que se nega provimento. (Rcl 39497 AgR. Órgão julgador: Segunda Turma. Relator (a) : Min. RICARDO LEWANDOWSKI. Julgamento: 10/10/2020) 
	Ementa: MANDADO DE SEGURANÇA. DIREITO ADMINISTRATIVO. TRIBUNAL DE CONTAS DA UNIÃO. SERVIDOR DA SECRETARIA DE SAÚDE DO ESTADO DO ACRE. FISCALIZAÇÃO OMISSA E DEFICIENTE NA EXECUÇÃO DE DOIS CONVÊNIOS FIRMADOS ENTRE A SECRETARIA ESTADUAL E O MINISTÉRIO DA SAÚDE. APLICAÇÃO DE MULTA. ARTS. 28, II, E 58, II, DA LEI 8.443/1992. ART. 268, II, DO REGIMENTO INTERNO DO TCU. PRESCRIÇÃO DA PRETENSÃO SANCIONATÓRIA. OCORRÊNCIA. APLICAÇÃO DA LEI 9.873/1999. PRECEDENTES DESTE STF. MEDIDA LIMINAR DEFERIDA E RATIFICADA NO EXAME DE MÉRITO. SEGURANÇA CONCEDIDA PARA AFASTAR A MULTA APLICADA. 1. A prescrição da pretensão punitiva do TCU é regulada pela Lei 9.873/1999, descabendo a aplicação do prazo decenal previsto na legislação civil (art. 205 do Código Civil) . Ao revés, incide o prazo quinquenal previsto na Lei 9.873/1999 (MS 32201, Rel. Min. Roberto Barroso, PRIMEIRA TURMA, DJe 7/8/2017; MS 35.512-AgR, Rel. Min. Ricardo Lewandowski, SEGUNDA TURMA, DJe 21/6/2019) . 2. In casu, na linha do parecer apresentado pelo Ministério Público Federal e da decisão liminar de minha lavra, é inequívoca a superação do prazo prescricional quinquenal. Os ilícitos apontados pela Corte de Contas ocorreram em julho de 2006, tendo o processo de auditoria sido instaurado em 9/10/2006. A ordem de citação do responsável para a audiência, por sua vez, ocorreu em 25/6/2007. Entretanto, a decisão condenatória recorrível foi exarada somente em 31/5/2016, data da prolação do Acórdão 3513/2016-TCU-Primeira Câmara. 3. Ex positis, CONCEDO A SEGURANÇA unicamente para afastar a sanção de multa aplicada ao impetrante, nos autos da Tomada de Contas Processo 023.288/2006-0, máxime da ocorrência de prescrição da pretensão punitiva do Tribunal de Contas da União. MS 35940. (Órgão julgador: Primeira Turma. Relator (a) : Min. LUIZ FUX. Julgamento: 16/06/2020) .'
	41. Essa orientação também foi seguida nas seguintes decisões monocráticas: MS 36.127-MC/DF e MS 35.940-MC/DF, Rel. Min. Luiz Fux; MS 35.294, MS 35.539/DF e MS 35.971-TP/DF, Rel. Min. Marco Aurélio; MS 34.256 MC/DF, MS 36.054-MC e MS 36.067-MC/DF, Rel. Min. Ricardo Lewandowski.
	42. O Supremo Tribunal Federal tem se pronunciado no sentido de reconhecer não só a aplicação da prescrição quinquenal com fulcro na interpretação da Lei 9.873/1999, mas também a incidência dos marcos interruptivos do prazo prescricional consignados na referida lei, tantas vezes quanto presentes os suportes fáticos (MS 32201, Relator: Min. Roberto Barroso) . 
	43. Entendimento que também foi adotado nas seguintes decisões monocráticas: MS 36.054, MS 34.256-MC, MS 35.512 e MS 36.067-MC, todos de relatoria do Min. Ricardo Lewandowski; MS 35.294, MS 35.539 e MS 35.971-TP, todos de relatoria do Min. Marco Aurélio; MS 32.201, Rel. Min. Roberto Barroso, e MS 36.127-MC e MS 35.940-MC, Min. Luiz Fux.
	44. Em relação ao termo inicial da contagem do prazo prescricional, o caput do art. 1º da Lei 9.873/1999 oferece solução que não destoa do modelo adotado pelo TCU no incidente de uniformização de jurisprudência, em que se examinou a prescrição da pretensão punitiva, nos termos do Acórdão 1441/2016-TCU-Plenário (Rel. Min. Benjamin Zymler) , com a adição da particularidade de explicitar o caso de infrações permanentes ou continuadas:
	'a) Regra geral: 'data da prática do ato' (o que equivale a 'ocorrência da irregularidade sancionada') ;
	b) Regra especial: 'no caso de infração permanente ou continuada, do dia em que tiver cessado'.'
	45. A Lei 9.873/1999, no art. 2º, estabelece as causas interruptivas da prescrição punitiva, consoante abaixo transcrito, já na redação conferida pela Lei 11.941/2009:
	'Art. 2º Interrompe-se a prescrição da ação punitiva:
	I - pela notificação ou citação do indiciado ou acusado, inclusive por meio de edital;
	II - por qualquer ato inequívoco, que importe apuração do fato;
	III - pela decisão condenatória recorrível.
	IV - por qualquer ato inequívoco que importe em manifestação expressa de tentativa de solução conciliatória no âmbito interno da administração pública federal.'
	46. O quadro a seguir indica alguns eventos processuais, ocorridos no curso de uma TCE (fase interna e externa) - instaurada em razão de irregularidades na aplicação de recursos da União transferidos a entes subnacionais - que poderiam ser enquadrados nas causas de interrupção da prescrição acima apontadas, sem prejuízo, é claro, de outras ocorrências fáticas elegíveis como marco interruptivo, a depender da forma de proceder de cada entidade ou órgão tomador de contas.
	I - pela notificação ou citação do indiciado ou acusado, inclusive por meio de edital;
	 (i) notificação no âmbito do procedimento administrativo de ressarcimento previamente à instauração da TCE;
 (ii) notificação efetuada pelo órgão tomador de contas acerca da instauração da TCE;
 (iii) citação efetuada pelo TCU.
*Data da ciência da notificação ou citação pelos responsáveis ou de publicação do edital no DOU.

	II - por qualquer ato inequívoco, que importe apuração do fato;
* procedimento que evidencie a apuração dos fatos irregulares, com o objetivo quantificar o dano e identificar possíveis responsáveis.
	 (i) relatório de sindicância ou PAD;
 (ii) relatório de apuração de irregularidades referente ao processo administrativo prévio à instauração da TCE;
 (iii) relatórios de fiscalização, pareceres, despachos, informações e memorandos relacionados à apuração dos fatos irregulares;
 (iv) relatório do tomador de contas;
 (v) relatório do controle interno; 
 (vi) termo de instauração ou designação de instauração da TCE;
 (vii) autuação da TCE no TCU; entre outras causas.
*Há quem inclua nesse grupo diligências que comprovam providências do responsável sobre as irregularidades investigadas.

	III - pela decisão condenatória recorrível.
	 (i) Verifica-se apenas no âmbito do TCU com a data da prolação do acórdão condenatório recorrível.

	IV - por qualquer ato inequívoco que importe em manifestação expressa de tentativa de solução conciliatória no âmbito interno da administração pública federal.
	 (i) pedido de parcelamento;
 (ii) pagamento parcial do débito;
 (iii) qualquer manifestação do responsável que demonstre claramente a sua intenção de recolher o débito.

	47. Bem se vê, portanto, que haveria uma multiplicidade de causas de interrupção da prescrição, conforme se depreende do art. 2º da Lei 9.873/1999. Tal exegese encontra respaldo em precedentes do STF, a exemplo do que se decidiu no julgamento do MS 36067 (Rel. Min. Ricardo Lewandowski) , com destaque para trecho do voto em que o Relator reconhece cinco causas de interrupção da prescrição, in verbis:
	' (...) Assim, faz-se necessário levar em consideração que, apesar de os fatos objeto da apuração conduzida pela Corte de Contas remontarem aos anos de 1999 e 2000, período no qual o impetrante era Secretário de Saúde municipal, o Tribunal de Contas da União deu prosseguimento à tomada de contas especial por ter constatado a ocorrência de 5 causas interruptivas da prescrição, a saber: a) relatório de auditoria em conjunto realizada pelo Denasus e pela Secretaria Federal de Controle, lavrado em 06/07/2001, sendo este, certamente, um ato inequívoco que importou a apuração do fato (art. 2º, II, da Lei n. 9.873/1999) ; b) instauração de Tomada de Contas Especial pelo FNS, ocorrida em 05/10/2005, sendo este também, certamente, um ato inequívoco que importou a apuração do fato (art. 2º, II, da Lei n. 9.873/1999) ; c) a autuação da presente Tomada de Contas Especial no âmbito do Tribunal de Contas da União, ocorrida em 12/08/2008, sendo este também, certamente, um ato inequívoco que importou a apuração do fato (art. 2º, II, da Lei n. 9.873/1999) ; d) o ato que ordenou a citação do responsável, ora impetrante, ocorrida em 12/07/2010 (art. 2º, I, da Lei n. 9.873/1999) ; e e) o exercício do poder punitivo ocorrido em 20/06/2012, data da prolação do Acórdão 1563/2012-TCU-Plenário (art. 2º, III, da Lei n. 9.873/1999) .'
	48. No caso concreto, tendo como parâmetro a tese firmada pelo STF, no RE 636.886, no sentido de que ambas as pretensões do TCU (sancionatória e ressarcitória) sujeitam-se ao prazo prescricional de 5 anos previsto na Lei 9.873/1999, considerando, ainda, o sistema prescricional descrito na citada lei, inclusive as causas de suspensão e de interrupção da prescrição, temos os seguintes eventos processuais:
	Data do evento
	Descrição do evento
	Localização

	4/6/2002
	Convênio 1001/2000 (Siafi 416480 teve vigência estipulada para o período de 29/12/2000 a 4/4/2002, acrescido de 60 (sessenta) dias para apresentação da prestação de contas final.
	peça 1

	25/3/2008 e 13/5/2008
	A prestação de contas foi apresentada intempestivamente em 13/5/2008 (peça 15) , durante a gestão do prefeito sucessor, Sr. Washington Reis de Oliveira, por força da notificação objeto do Ofício 491/2008/CAPC/CGCONV/DGI/SE/MI, de 25/3/2008 (peça 12, p. 9-10) , e analisada por meio dos Pareceres e Notas Técnicas constantes das peças 19, 20, 22 e 25.
	Peças 12, 15, 19, 20, 22 e 25.

	10/1/2011
	O convenente foi notificado a apresentar documentos e informações complementares por meio de mensagens e expedientes (peça 17) . Em novo período de gestão, o signatário e executor do convênio, Sr. José Camilo Zito dos Santos Filho, por meio do Ofício 010/GP/2011, de 10/1/2011, solicitou prorrogação de prazo para atendimento (peça 18) .
	Peças 17-18

	5/3/2015 e 30/10/2017
	Parecer Técnico SRB 02/2015/CGSOB/DOH/SIH/MI, de 5/3/2015 (peça 19, p. 1-3) e Parecer Financeiro 176/2017/DTCE/CDTCE/CGPC/DGI/SECEX/MI, de 30/10/2017 (peça 22) , acusando a falta de apresentação de documentos complementares necessários à análise da prestação de contas.
	Peça 19, p. 1-3

	17/12/2015
	Ofícios 796 e 797/2015/DG1/SECEX/MI, de 17/12/2015 (peça 12, p. 18-21) , notificando o responsável e o convenente da reprovação da prestação de contas, requerendo-se a devolução dos recursos. 
	Peças 12, p. 18-21

	Março/2018
	Relatório de Tomada de Contas Especial 
	Peça 27

	21/8/2018
	Relatório da CGU
	Peça 28

	4/9/2019
	Relatório Ministerial 
	peça 31

	20/2/2019
	Ofício 9738/2019-TCU/Secex-TCE, de 23/10/2019 (peça 54) de citação determinada pelo Relator no despacho de 20 de fevereiro de 2019
	Peça 35

	49. Analisando-se a sequência de eventos processuais enumerados no item anterior, observa-se que não teria transcorrido o prazo prescricional de 5 (cinco) anos, considerando não haver intervalo igual ou superior a esse tempo entre um e outro evento que teriam  o condão de interromper a prescrição da ação ressarcitória desta Corte no entender do STF. 
	50. Ademais, não obstante as extensas ponderações acima colocadas em relação ao tema, cabe registrar dois dos mais recentes entendimentos jurisprudenciais desta Corte, aos quais tomo como referência, posto que prevalecem enquanto a matéria ainda não estiver devidamente pacificada nesta Corte.
	'Acórdão 562/2021-TCU-Plenário (Relator Ministro Vital do Rego) , prolatado na Sessão Plenária de 17/3/2012:
	Voto
	Inicialmente, como bem destacaram o Secretário da Serur e o representante do MPTCU, reforço que a decisão do STF no Tema 899, cuja repercussão geral foi reconhecida no âmbito do RE 636.886, ainda não transitou em julgado naquela Corte, estando pendente de apreciação de embargos de declaração opostos pela Advocacia-Geral da União (AGU) , justamente para melhor compreensão de seu exato alcance. Assim, com relação à prescrição da pretensão de ressarcimento, deixo de acolher as teses apresentadas pelo auditor e pelo diretor substituto da Serur e adoto o posicionamento sugerido pelo Secretário da unidade e pelo Subprocurador-Geral.
	De todo modo, não se pode ignorar os recentes posicionamentos do STF acerca da prescrição que se opera nos processos do TCU, a exemplo do que restou decidido nos Mandados de Segurança 32.201 e 36.067 e no próprio MS 35.512, citado pelo MPTCU. Em tais decisões, a Suprema Corte entendeu que, diante da lacuna existente na Lei Orgânica do TCU, Lei 8.443/1992, acerca do instituto da prescrição, deve-se aplicar a Lei 9.873/1999, cujo prazo estipulado é de cinco anos e não de dez anos, inclusive com a incidência das hipóteses de interrupção de tal prazo tratadas em seu art. 2º.
	Cabe o registro de que apesar de a Lei 9.873/1999 referir-se à prescrição da atuação punitiva da administração pública, o STF vem utilizando a referida norma para, também, colmatar a lacuna existente na LOTCU quanto ao prazo para ocorrência da prescrição da pretensão ressarcitória, posicionamento que tem ganhado visibilidade a partir da nova interpretação que vem sendo dada ao art. 37, § 5º, da CF/1988, objeto dos Temas 899 e 897.
	(...) Embora tal quadro denote incertezas acerca do instituto da prescrição da pretensão ressarcitória e punitiva, cujo deslinde na Suprema Corte poderá assumir novos contornos, levando em consideração que o RE 636.866 ainda não transitou em julgado, conforme já mencionado, opto por continuar a seguir a jurisprudência dominante nesta Corte de Contas, sedimentada na Súmula TCU 282, segundo a qual é imprescritível a pretensão de ressarcimento por parte da União, e no Acórdão 1441/2016-TCU-Plenário, de acordo com o qual a pretensão punitiva do TCU subordina-se ao prazo geral de prescrição indicado no art. 205 do Código Civil.
	Acórdão 3694/2021-TCU-Segunda Câmara (Relator Ministro André Luís de Carvalho) , prolatado na Sessão de 9 de março de 2021:
	Voto
	16. Não subsistiria, enfim, a eventual prescrição da pretensão punitiva do TCU sobre o presente caso concreto, já que, nos termos do Acórdão 1441/2016-TCU-Plenário, não teria ocorrido o transcurso de mais de dez anos entre a ordem para a segunda citação no âmbito do TCU, em 12/12/2018 (Peça 40) , e a data fatal para a prestação de contas do ajuste, em 21/2/2012 (Peça 2, p. 32) .
	17. Eis que, por meio do aludido Acórdão 1.441/2016 proferido na Sessão Extraordinária de 8/6/2016, o Plenário do TCU firmou o seu entendimento no sentido de que a prescrição da pretensão punitiva deve seguir a regra geral do prazo decenal, contado a partir do fato, em linha com o art. 205 do Código Civil brasileiro, interrompendo a contagem do aludido prazo com a ordem de citação, nos termos do art. 240, caput, da Lei n.º 13.105 (Código Processual Civil) , de 2015.
	18. Sem prejuízo, no entanto, do respeito a esse entendimento do TCU, deve ser reiterada a minha ressalva já registrada em vários outros julgados do Tribunal no sentido de que, na ausência de lei específica, o TCU não deveria aplicar qualquer prazo prescricional sobre a referida pretensão punitiva ou, então, na pior das hipóteses, o Tribunal deveria aplicar a regra prescricional fixada pela Lei 9.873, de 1999, não só porque ela trata diretamente de prescrição no âmbito do direito administrativo sancionador, mas também porque, entre outras medidas, a aludida lei manda aplicar o prazo prescricional penal, quando a infração administrativa também configure crime, além de determinar expressamente que, diante de ilícito continuado ou permanente, a contagem do prazo deve iniciar a partir da cessação do aludido ilícito.
	19. A despeito, então, de registrar essa minha posição pessoal, o TCU deve pugnar pela pronta aplicação da multa legal em desfavor do aludido antecessor-responsável a partir do entendimento fixado pelo aludido Acórdão 1441/2016-TCU-Plenário.'
	51. No caso desta TCE, conforme já examinado nesta instrução não houve o transcurso de tempo que impedisse as ações punitiva e ressarcitória (item 37, retro) , sobretudo em razão do entendimento jurisprudencial predominante e vigente nesta Corte que refuta os argumentos preliminares da defesa.
	Longo tempo decorrido dos fatos - cerceamento de defesa
	52. Já foi examinado e reafirmado que a jurisprudência predominante desta Corte considera o prazo de 10 anos para efeito da prescrição da pretensão punitiva e a imprescritibilidade da pretensão ressarcitória. 
	53. No entanto, o Tribunal reconhece que o transcurso de longo período de tempo entre os fatos e a convocação dos responsáveis em tomada de contas especial pode, em tese, comprometer o exercício do direito de defesa. Entretanto, essa hipótese deve ser avaliada em confronto com elementos adicionais do caso concreto, de modo a que fique assegurada a inviabilidade do prosseguimento do processo (Acórdão 5659/2015-TCU-Segunda Câmara, Ministro Augusto Nardes) .
	54. Nesta TCE, vale recordar, o responsável foi citado por omissão do dever de prestar contas dos recursos do Convênio 1001/2000, irregularidade formal que já se consumou quando o ex-prefeito não cumpriu a obrigação prevista na cláusula décima do ajuste (peça 7, p. 7) , o que independe do tempo decorrido.
	55. Entretanto, há que se aprofundar um pouco mais em relação aos argumentos da defesa quanto à segunda conduta de não apresentar informações e documentos complementares necessários à análise da prestação de contas imprescindíveis à avaliação da execução física do objeto do Convênio 1001/2000, Siafi 416480 (peça 7) .
	56. Neste caso, em síntese a defesa argumenta que as contas devem ser consideradas iliquidáveis, porque o longo tempo o impede de exercer adequadamente o contraditório e a ampla defesa.
	57. De fato, o Tribunal reconhece que as contas podem ser consideradas iliquidáveis, ordenando-se o seu trancamento e o consequente arquivamento dos autos, em razão da impossibilidade de êxito na obtenção de elementos essenciais à comprovação da aplicação dos recursos no objeto do convênio, à vista do longo tempo decorrido entre a prestação de contas, pelos responsáveis, e a remessa da tomada de contas especial ao TCU (Acórdão 4252/2012-TCU-Segunda Câmara, Relator Ministro Marcos Bemquerer) .
	58. Conforme visto nesta instrução o responsável não prestou contas, ato suprido intempestivamente pelo seu sucessor, não afastando, portanto, a conduta omissiva. 
	59. A prestação de contas foi intempestivamente apresentada em 13/5/2008 (peça 15) , e o município foi notificado das pendências da primeira avaliação do órgão repassador em 4/1/2011 (peça 17, p. 1-3) , quase três anos depois, a respeito de documentos arquivados, é verdade há mais de sete anos, mas necessários à comprovação da boa e regular gestão dos recursos federais.
	60. Por meio do Ofício 010/GP/2011, de 10/1/2011 (peça 18) , o responsável na condição de prefeito, solicitou prorrogação de prazo para atendimento, deixando, de remeter os elementos requeridos residindo, neste ato omissivo, falha crucial que selou qualquer pretensão da União em conferir a exatidão e correção das contas apresentadas.
	61. Em 2015, quatro anos depois, o convenente emitiu o Parecer Técnico SRB 02/2015/CGSOB/DOH/SIH/MI, de 5/3/2015 (peça 19, p. 1-3) , se manifestando sobre as pendências e concluindo não ser possível avaliar a execução física do objeto. 
	62. Dois anos depois, com base no Parecer Financeiro 176/2017/DTCE/CDTCE/CGPC/DGI/SECEX/MI, de 30/10/2017 (peça 22) , o convenente sugere a instauração da tomada de contas especial ante a falta de apresentação de documentos complementares necessários à análise da prestação de contas e a impossibilidade de avaliar a execução física do objeto.
	63. Portanto, o órgão repassador foi extremamente condolente com o responsável que, por sua vez, depois de ter solicitado prazo para apresentar a documentação faltante (peça 18) , não se manifestou enviando os documentos requisitados ou justificando a impossibilidade de fazê-lo.
	64. Portanto, toda a cadeia temporal de atrasos desde a data da obrigação da entrega da prestação de contas (2003) até o encaminhamento dos documentos complementares (2011) foi provocada pelo ex-prefeito, visto que não havia qualquer motivo justo de força maior ou alheio a sua vontade que justificasse sua omissão.
	65. Neste caso, o responsável não pode alegar a seu favor o longo tempo decorrido, quando a sua omissão é que foi o fator preponderante para que o tempo passasse sem a entrega de documentos essenciais à comprovação da boa e regular aplicação dos recursos públicos. Enfim, o agente não se pode valer da indolência, ou se beneficiar da 'própria torpeza' (esquivar-se de prestar contas ou justificar os impedimentos) , deixar fluir primeiro os prazos decadenciais para, depois, alegar tal conduta em proveito próprio.
	66. Por todo o exposto, a análise dos argumentos da defesa mostra-se insuficientes e desprovidos de evidências, provas, que eximam o ex-prefeito das condutas a ele atribuídas e, consequentemente, incapazes de elidir o débito a ele imposto.
	67. Cabe salientar que a reprovação integral das contas não advém da inexecução do objeto, já que esta foi atestada pelo concedente, mas sim da impossibilidade de o órgão repassador aferir a boa e regular aplicação dos recursos públicos. 
	68. É bom lembrar que apesar de a defesa ter argumentado que não executou as obras, pois atuou apenas como agente político, deixando a seus delegados a tarefa de acompanhar e fiscalizar a execução física do objeto contratado com as empreiteiras [o que não questionamos], a obrigação de prestar contas era dele [e não de seus delegados], enquanto signatário do ajuste. Também, era dele, na condição de representante máximo do município convenente, a obrigação de manter a interlocução com o órgão repassador e sanear as pendências verificadas na prestação de contas apresentada. 
	69. Dessa forma, cabe endossar a decisão do convenente pela integralidade do débito, considerando que a documentação faltante de fato impede estabelecer o nexo entre as despesas realizadas e a execução do objeto conveniado. 
	70. Realmente, a documentação requisitada pelo concedente [tais como cópias dos orçamentos, notas fiscais das despesas realizadas, medições atestadas, as built e possíveis aditivos referentes aos contratos licitatórios firmados com a empresa Delta Construções S.A.] impede aferir e atestar a boa e regular aplicação dos recursos públicos. 
	71. Não basta executar a obra, mas também se deve comprovar a correlação entre ela e os documentos de despesas. A jurisprudência desta Corte corrobora as conclusões do concedente no sentido de que o envio de documentação incompleta impede a demonstração da correta aplicação dos recursos federais e do nexo de causalidade entre os recursos transferidos e a obra executada (Acórdão 717/2008-TCU-Segunda Câmara, Relator Ministro Augusto Sherman) .
	72. Diante do contexto acima posto, refutamos os argumentos apresentados pela defesa para, no mérito, consideramos que as contas do responsável devam ser julgadas irregulares, com a imputação do débito a ele atribuído.
	Prescrição da Pretensão Punitiva
	73. Vale ressaltar mais uma vez que a pretensão punitiva do TCU, conforme Acórdão 1441/2016-TCU-Plenário, Relator: Benjamin Zymler, que uniformizou a jurisprudência acerca dessa questão, subordina-se ao prazo geral de prescrição indicado no art. 205 do Código Civil, que é de dez anos, contado da data de ocorrência da irregularidade sancionada, nos termos do art. 189 do Código Civil, sendo este prazo interrompido pelo ato que ordenar a citação, a audiência ou a oitiva do responsável.
	74. Conforme já analisado alhures, no caso em exame, ocorreu a prescrição, uma vez que os recursos foram transferidos em 4/7/2001 as despesas impugnadas datam de 23/1/2002 a 18/2/2003 (peça 15, p. 4) , e a citação do responsável foi autorizada pelo despacho do Relator em 20/2/2019 (peça 35) , tendo a citação se efetivada por meio do Ofício 9738/2019-TCU/Secex-TCE, de 23/10/2019 (peça 54) . 
	Análise dos requisitos da boa-fé
	75. Conforme jurisprudência pacífica deste Tribunal (Acórdãos 203/2010 - Rel. Min. Augusto Sherman Cavalcanti, 276/2010 - Rel. Min. Subst. André de Carvalho, 1.223/2008 - Rel. Walmir Campelo, 1.322/2007- Rel. Min. Aroldo Cedraz, todos do Plenário) , a boa-fé dos gestores não se presume, sendo necessária a apresentação de um elemento fático capaz de demonstrá-la, pois se está diante de situações de irregularidade na administração de recursos públicos.
	76. Nessa linha, não constam dos autos elementos que permitam reconhecer a boa-fé do responsável, sugere-se que as suas contas sejam julgadas irregulares, nos termos do art. 202, § 6º, do Regimento Interno do TCU, com a imputação do débito atualizado monetariamente e acrescido de juros de mora, nos termos do art. 202, §1º do Regimento Interno do TCU, descontado o valor eventualmente recolhido, sem, contudo, sujeitá-lo à prevista no art. 57 da Lei 8.443/1992, visto ter-se transcorrido o prazo  da pretensão punitiva. 
	Conclusão
	77. A presente tomada de contas especial foi instaurada pela Secretaria de Infraestrutura Hídrica do Ministério da Integração Nacional em razão de irregularidade na documentação exigida para a prestação de contas do Convênio 1001/2000, Siafi 416480 (peça 7) , celebrado com o Município de Duque de Caxias/RJ, tendo por objeto a canalização do Valão Aguadi, no Bairro Vila São José (Pantanal) , conforme Plano de Trabalho (peça 2) .
	78. O órgão concedente constatou a execução física do objeto conveniado, mas rejeitou a  prestação de contas final, em função da ausência de documentos que permitissem aferir o nexo de causalidade entre as obras executadas e as despesas realizadas, o que está de acordo com a jurisprudência desta Corte no sentido de que não basta ao agente demonstrar a execução da obra, mas também tem o dever de comprovar o nexo entre a execução física e as despesas realizadas com os recursos federais.
	79. Devidamente citado pela integralidade do débito, o responsável arguiu o longo tempo decorrido dos fatos para se desvencilhar das condutas ilícitas e o consequente débito, alegação essa que não mereceu acolhida no exame de mérito. 
	80. De fato, verificou-se que o responsável teve tempo e condições suficientes para atender as diligências do órgão repassador, ou saneando as pendências ou justificando a impossibilidade técnicas e/ou fática de fazê-lo. Ao invés disso, preferiu deixar escoar o tempo para, agora dele se valer e obter o benefício com argumentos infundados, visto que ele próprio - por omissão - deu causa.
	81. Verifica-se também que houve a prescrição da pretensão punitiva, conforme análise já realizada.
	82. Tendo em vista que não constam dos autos elementos que permitam reconhecer a boa-fé do responsável, sugere-se que as suas contas sejam julgadas irregulares, nos termos do art. 202, § 6º, do Regimento Interno do TCU, com a imputação do débito atualizado monetariamente e acrescido de juros de mora, nos termos do art. 202, § 1º do Regimento Interno do TCU, descontado o valor eventualmente recolhido, com a aplicação da multa prevista no art. 57 da Lei 8.443/1992.
	Proposta de encaminhamento
	83. Diante do exposto, submetem-se os autos à consideração superior, propondo:
	84. Rejeitar as alegações de defesa apresentadas pelo responsável José Camilo Zito dos Santos Filho, prefeito Municipal de Duque de Caxias/RJ nas gestões: 1997-2000, 2001-2004 e 2009-2012.
	85. Julgar irregulares, nos termos dos arts. 1º, inciso I, 16, inciso III, alíneas b e c, da Lei 8.443/1992, c/c os arts. 19 e 23, inciso III, da mesma Lei, as contas do responsável José Camilo Zito dos Santos Filho, condenando-o ao pagamento da importância a seguir especificada, atualizada monetariamente e acrescida dos juros de mora, calculado a partir das datas discriminadas até a data da efetiva quitação do débito, fixando-lhe o prazo de quinze dias, para que comprove, perante o Tribunal, o recolhimento da referida quantia aos cofres do Tesouro Nacional, nos termos do art. 23, inciso III, alínea 'a', da citada lei, c/c o art. 214, III, alínea 'a', do Regimento Interno do TCU.  
		Débito relacionado ao responsável José Camilo Zito dos Santos Filho:
	Data de ocorrência
	Valor histórico (R$) 
	Identificador da parcela

	4/7/2001
	2.800.000,00
	Débito

	3/3/2005
	    15.036,33
	Crédito

	86. Autorizar, desde logo, a cobrança judicial da dívida, caso não atendida a notificação, na forma do disposto no art. 28, inciso II, da Lei 8.443/1992;
	87. Autorizar também, desde logo, se requerido, com fundamento no art. 26, da Lei 8.443, de 1992, c/c o art. 217, §§ 1º e 2º do Regimento Interno do TCU, o parcelamento da (s) dívida (s) em até 36 parcelas, incidindo, sobre cada parcela, corrigida monetariamente, os correspondentes acréscimos legais, fixando-lhe o prazo de quinze dias, a contar do recebimento da notificação, para comprovar, perante o Tribunal, o recolhimento da primeira parcela, e de trinta dias, a contar da parcela anterior, para comprovar os recolhimentos das demais parcelas, devendo incidir, sobre cada valor mensal, atualizado monetariamente, os juros de mora devidos, no caso do débito, na forma prevista na legislação em vigor, alertando os responsáveis de que a falta de comprovação do recolhimento de qualquer parcela importará o vencimento antecipado do saldo devedor, nos termos do § 2º do art. 217 do Regimento Interno deste Tribunal; 
	88. Remeter cópia do acórdão que vier a ser prolatado pelo Tribunal ao Procurador-Chefe da Procuradoria da República no Estado do Rio de Janeiro, nos termos do art. 209, § 7º, do Regimento Interno/TCU, para ajuizamento das ações cabíveis, informando-lhe que o inteiro teor da deliberação pode ser consultado no endereço http://www.tcu.gov.br/acordaos; 
	89. Enviar cópia do Acórdão que vier a ser proferido ao Ministério do Desenvolvimento Regional e ao responsável José Camilo Zito dos Santos Filho, para ciência, informando que a presente deliberação, acompanhada do Relatório e do Voto que a fundamenta, está disponível para a consulta no endereço www.tcu.gov.br/acordaos, além de esclarecer que, caso requerido, o TCU poderá fornecer sem custos as correspondentes cópias, de forma impressa; e
	90. Informar à Procuradoria da República no Estado do Rio de Janeiro que, nos termos do parágrafo único do art. 62 da Resolução TCU 259/2014, os procuradores e membros do Ministério Público credenciados nesta Corte podem acessar os presentes autos de forma eletrônica e automática, ressalvados apenas os casos de eventuais peças classificadas como sigilosas, as quais requerem solicitação formal."
3.	Enfim, por intermédio do Exmo. Sr. Subprocurador-Geral Paulo Soares Bugarin, o MPTCU anuiu à aludida proposta da unidade técnica, tendo consignado o seu parecer à Peça 73 nos seguintes termos:
	" (...) 3. O dano discutido nos autos decorre da insuficiência da prestação de contas do convênio. Segundo relatado, a documentação entregue intempestivamente, em 2008, carecia de elementos essenciais para a comprovação da aplicação regular dos recursos transferidos ao município. Dessa forma, todo o montante repassado pela União foi considerado débito, cuja responsabilidade fora atribuída, pelo tomador de contas, ao ex-prefeito gestor do convênio, José Camilo Zito dos Santos Filho, e ao seu sucessor.
	4. Em análise preliminar (peça 32) , a unidade técnica verificou a ausência de responsabilidade do ex-prefeito sucessor sobre o dano e propôs a citação unicamente do ex-gestor municipal em cujo mandato todos os valores foram utilizados e no qual recaiu o termo final para a prestação de contas. Tal medida foi acolhida por Vossa Excelência (peça 35) .
	5. O responsável foi regularmente citado e apresentou alegações de defesa (peças 62-64) , nas quais argumentou, basicamente, prescrição das pretensões punitiva e ressarcitória, ilegitimidade passiva e cerceamento de defesa. Em percuciente instrução de mérito (peça 70) , os argumentos trazidos pelo defendente foram minudentemente examinados pela Secex-TCE, resultando no entendimento de serem insuficientes para elidir as irregularidades ou excluir a responsabilidade apontada nos autos. Por outro lado, verificou-se a ocorrência da prescrição da pretensão punitiva, em virtude do transcurso superior a dez anos entre os fatos e a ordem de citação nesta TCE.
	6. Por conseguinte, a unidade instrutora propôs julgar irregulares as contas do Sr. José Camilo Zito dos Santos Filho e condená-lo ao recolhimento de débito equivalente ao montante integral dos recursos repassados pela União, descontado da quantia já devolvida aos cofres federais, bem como enviar cópia da decisão à Procuradoria da República no Rio de Janeiro.
	Considerando adequadas as análises efetuadas pela Secex-TCE, este representante do Ministério Público de Contas alinha-se integralmente ao encaminhamento proposto (peça 70) ."
É o Relatório.

Francisco Alves Rangel Filho (OAB-RJ 25.999), representando José Camilo Zito dos Santos Filho.

Subprocurador-Geral Paulo Soares Bugarin.

TOMADA DE CONTAS ESPECIAL. ENTÃO MINISTÉRIO DA INTEGRAÇÃO NACIONAL. TOTAL IMPUGNAÇÃO DE DISPÊNDIOS. CITAÇÃO. REJEIÇÃO DAS ALEGAÇÕES DE DEFESA. NÃO COMPROVAÇÃO DA BOA E REGULAR APLICAÇÃO DOS RECURSOS FEDERAIS TRANSFERIDOS. CONTAS IRREGULARES. DÉBITO. PRESCRIÇÃO DA PRETENSÃO PUNITIVA DO TCU. COMUNICAÇÃO.

TOMADA DE CONTAS ESPECIAL (TCE)

Secretaria de Controle Externo de Tomada de Contas Especial (Secex-TCE).

Trata-se de tomada de contas especial instaurada pelo então Ministério da Integração Nacional em desfavor, originalmente, de José Camilo Zito dos Santos Filho e Washington Reis de Oliveira, como então prefeitos de Duque de Caxias - RJ (gestões: 1997-2000, 2001-2004 e 2009-2012, além de 2005-2008 e 2017-2020, respectivamente) , diante da impugnação dos dispêndios inerentes ao Convênio n.º 1.001/2000 destinado à canalização do valão Aguadi na Vila São José (Pantanal) a partir do aporte de R$ 2.800.000,00 em recursos federais e de R$ 560.000,00 em recursos da contrapartida, tendo a vigência do ajuste sido estipulada para o período de 29/12/2000 a 4/4/2002.
2.	Como visto, a partir do Relatório de Tomada de Contas Especial n.º 3/2018 (Peça 27, p. 1-8) , o tomador de contas assinalou a responsabilidade solidária em desfavor de José Camilo Zito dos Santos Filho e Washington Reis de Oliveira diante da impugnação dos dispêndios sob o valor original de R$ 2.800.000,0000, abatendo a importância de R$ 15.036,33 já restituída em 3/3/2005 (Peça 15, p. 38) .
3.	Contudo, no âmbito do TCU, ao vislumbrar o afastamento da responsabilidade do então gestor-sucessor, a Secex-TCE promoveu apenas a citação de José Camilo Zito dos Santos Filho para apresentar as suas alegações de defesa ou recolher o correspondente débito em face dos seguintes indícios de irregularidade: 
	" (...) b.1.1) Omitir-se no dever de prestar contas dos recursos repassados por meio do Convênio 1001/2000 (Siafi 416480) ;
	b.1.2) Deixar de apresentar informações e documentos complementares necessários à análise da prestação de contas imprescindíveis à avaliação da execução física do objeto, constituídos pelos seguintes elementos:
	b.1.2.1) cópias dos orçamentos, notas fiscais, medições atestadas, as built e possíveis aditivos referentes aos três contratos licitatórios firmados com a empresa Delta Construções S.A., sobretudo em razão das alterações na planilha retificada e aprovada pelo Ministério da Integração Nacional;
	b.1.2.2) justificativa técnica, memória de cálculo e tabelas usadas para estabelecer os custos unitários praticados nos serviços acrescidos, totalizando R$ 1.677.614,29, inclusive dos componentes do BDI;
	b.1.2.3) itens contratados com a unidade 'etapa' e 'verba', segundo suas composições, devido à inexistência de planilhas de insumo desses serviços;
	b.1.2.4) justificativa para os acréscimos de quantitativos dos seguintes itens conveniados: 1,2,4,5,7, 8, 10, II, 12, 13,19, 20,21,23,24, 25, 26,30, 36,38, 39,40, 42, 43, 45, 48, 49, 50, 51, 52, 62, 65, 66, 68, 86, 88, e 90, totalizando aumento de R$ 506.523,48, equivalente a 15% do valor conveniado, considerando-se a diferença entre os custos unitários conveniados e contratados, conforme comparação entre planilha aprovada e relação de bens apresentada;
	b.1.2.5) justificativas para as supressões parciais ou totais de quantitativos dos seguintes itens conveniados: 3, 6, 14, 15, 17, 18, 22, 28, 29, 33, 34, 37, 41, 44, 46, 47, 53, 54, 60, 63, 64, 67, 69 a 85, 87 e 89, totalizando R$ 1.624.803,56, considerando a diferença entre os custos unitários conveniados e contratados; (...) "
4.	Por conseguinte, após a regular notificação, José Camilo Zito dos Santos Filho apresentou, em resumo (Peça 62) , as seguintes alegações: (i)  ilegitimidade passiva, pois teria delegado as atribuições de ordenador de despesas aos secretários municipais; (ii) cerceamento da defesa diante do longo tempo decorrido desde as falhas; e (iii) prescrição das pretensões punitiva e ressarcitória.
5.	De todo modo, após a análise final do feito, a unidade técnica propôs a irregularidade das contas do aludido responsável para condená-lo ao pagamento do correspondente débito, sem a aplicação, no entanto, da multa legal diante da prescrição da pretensão punitiva do TCU; tendo o Parquet especial anuído a essa proposta.
6.	O TCU pode incorporar os pareceres da unidade técnica e do MPTCU a estas razões de decidir.
7.	Ao discorrer sobre a defesa do responsável, a unidade técnica assinalou que, a despeito de ter apresentado as suas duas linhas de argumentos pela ilegitimidade passiva e pelo cerceamento da defesa, com a adicional suposição sobre a prescrição da pretensão punitiva e ressarcitória, o responsável não teria apresentado a sua justificativa para a indevida ausência de comprovação da boa e regular aplicação dos recursos federais inerentes ao aludido convênio.
8.	Restaria, então, adequada a proposta da unidade técnica para a rejeição da defesa do responsável em função, ainda, das seguintes manifestações: (a) a eventual delegação a terceiros não eximiria o então gestor municipal de promover a efetiva avaliação sobre a regularidade, ou não, dos dispêndios, tendo eles sido promovidos durante o seu mandato, ao passo que a prestação de contas do ferido Convênio n.º 1.001/2000 teria sido somente apresentada intempestivamente, em 13/5/2008 (Peça 15) , pelo gestor-sucessor (Washington Reis de Oliveira) ; e (b) o responsável teria sido notificado pelo repassador federal, ainda durante a respectiva gestão, sobre as pendências na prestação de contas, tendo deixado, contudo, de remeter os elementos requeridos, e, assim, não restaria configurado o suposto cerceamento da defesa. 
9.	Bem se sabe que, em sintonia, entre outros, com os Acórdãos 1.194/2009 e 3.991/2015, da 1ª Câmara, os Acórdãos 27/2004, 6.235/2013 e 3.223/2017, da 2ª Câmara, e os Acórdãos 11/1997 e 997/2015, do Plenário, a jurisprudência do TCU estaria firmada no sentido da pessoal responsabilidade do gestor pela efetiva comprovação da boa e regular aplicação dos recursos federais recebidos, submetendo todo aquele que administra os recursos públicos ao dever de demonstrar o correto emprego dos valores federais, nos termos do art. 70, parágrafo único, da Constituição de 1988 e do art. 93 do Decreto-Lei n.º 200, de 1967.
10.	Por esse ângulo, diante da ausência de elementos capazes de demonstrar a boa e regular aplicação dos recursos federais, para além da ausência de evidenciação do necessário nexo causal entre os recursos federais aportados e os supostos dispêndios incorridos no ajuste, a impugnação desses supostos dispêndios configurou a ofensa não só às regras legais, mas também aos princípios basilares da administração pública, já que, ao final e ao cabo, o gestor deixou de prestar a devida satisfação à sociedade sobre o efetivo emprego dos recursos públicos postos à sua disposição, e, desse modo, restaria confirmada a presunção legal de dano ao erário pela integralidade dos valores repassados em face do eventual desvio ou desperdício dos respectivos recursos federais.
11.	Não por acaso, a partir, por exemplo, dos Acórdãos 8.989/2018 e 2.900/2012, da 1ª Câmara, a jurisprudência do TCU estaria firmada no sentido de que, restando o empreendimento sem o efetivo e pleno proveito em prol da comunidade local, a subjacente desconformidade entre o objeto parcial ou totalmente executado e o respectivo plano de trabalho tenderia a resultar na responsabilização do gestor pela integral devolução dos valores federais repassados, ante o material desperdício dos aludidos recursos federais, restando por aí adequada a proposta da unidade técnica para a condenação do responsável ao pagamento do correspondente débito, sem prejuízo de deixar, todavia, de lhe aplicar a subsequente multa legal diante da prescrição da pretensão punitiva do TCU.
12.	Eis que subsistiria a suscitada prescrição da pretensão punitiva do TCU, pois teria transcorrido o período superior a dez anos entre a ordem para a citação no âmbito do TCU, em 20/2/2019 (Peça 35) , e a data fatal para a prestação de contas final do aludido acordo, em 4/6/2002, nos termos do Acórdão 1441/2016-TCU-Plenário.
13.	Por meio do aludido Acórdão 1.441/2016 proferido na Sessão Extraordinária de 8/6/2016, o Plenário do TCU firmou o seu entendimento no sentido de que a prescrição da pretensão punitiva deve seguir a regra geral do prazo decenal, contado a partir do fato, em linha com o art. 205 do Código Civil brasileiro, interrompendo a contagem do aludido prazo com a ordem de citação, nos termos do art. 240, caput, da Lei n.º 13.105 (Código Processual Civil) , de 2015.
14.	Sem prejuízo, entretanto, do respeito a esse entendimento do Tribunal, deve ser reiterada a minha ressalva já registrada em vários outros julgados do TCU no sentido de que, na ausência de lei específica, o TCU não deveria aplicar qualquer prazo prescricional sobre a referida pretensão punitiva ou, então, na pior das hipóteses, o Tribunal deveria aplicar a regra prescricional fixada pela Lei n.º 9.873, de 1999, não só porque ela trata diretamente de prescrição no âmbito do direito administrativo sancionador, mas também porque, entre outras medidas, a aludida lei manda aplicar o prazo prescricional penal, quando a infração administrativa também configure crime, além de determinar expressamente que, diante de ilícito continuado ou permanente, a contagem do prazo deve iniciar a partir da cessação do aludido ilícito.
15.	A despeito, então, de registrar essa minha posição pessoal, o TCU deve deixar de promover a aplicação da multa legal em desfavor do aludido responsável a partir do entendimento fixado pelo aludido Acórdão 1441/2016-TCU-Plenário.
16.	Não subsistiria, de todo modo, a eventual necessidade de promover o retorno do presente processo para buscar a citação de outros eventuais responsáveis, estando esse entendimento, aliás, em plena sintonia com a jurisprudência fixada pelo TCU a partir, por exemplo, dos Acórdãos 4.002/2020 e 5.297/2013, da 2ª Câmara, e dos Acórdãos 1.170/2017 e 1.223/2015, do Plenário, já que a ausência dessa nova citação não resultaria em prejuízo à defesa do atual responsável, não só porque o presente processo já estaria em plenas condições de efetivo julgamento pelo TCU, mas também porque a solidariedade passiva seria legalmente erigida em favor do ente estatal credor, e não das eventuais pessoas privadas devedoras, podendo, se for o caso, o atual condenado ajuizar a superveniente ação regressiva em desfavor de outros eventuais responsáveis supostamente coobrigados.
17.	Contudo, como a malsinada irregularidade configuraria a eventual conduta dolosa no sentido de efetivamente assumir o risco de facilitar, permitir ou concorrer para que pessoa física ou jurídica privada incorpore ou utilize rendas, verbas ou valores integrantes do acervo patrimonial da administração pública, sem a observância das formalidades legais ou regulamentares aplicáveis, resultando no eventual ilícito doloso de improbidade administrativa causador do aludido prejuízo ao erário, nos termos, por exemplo, do art. 10, I e II, da Lei n.º 8.429, de 1992, a eventual prescrição da ação de ressarcimento ao erário também não subsistiria, estando esse entendimento em plena consonância com a jurisprudência fixada pelo STF no bojo do RE 852.475-SP, com o trânsito em julgado a partir de 6/12/2019, diante da Tese de Repercussão Geral n.º 897 no sentido de que "São imprescritíveis as ações de ressarcimento ao erário fundadas na prática de ato doloso tipificado na Lei de Improbidade Administrativa".
18.	O TCU deve julgar irregulares, portanto, as contas de José Camilo Zito dos Santos Filho para condená-lo ao pagamento do correspondente débito, sem prejuízo de deixar, contudo, de lhe aplicar a multa legal ante a anunciada prescrição da pretensão punitiva. 
Ante o exposto, voto pela prolação do Acórdão ora submetido a este Colegiado.
TCU, Sala das Sessões, em 8 de junho de 2021.
Ministro-Substituto ANDRÉ LUÍS DE CARVALHO 
Relator